臺灣高等法院臺南分院刑事判決
　　　　　　　　　　　　　95年度重選上更(二)字第411號
上　訴　人
即　被　告　丁○○
上　訴　人
即　被　告　己○○
上列二人共同
選任辯護人　蔡碧仲律師
上　訴　人
即　被　告　乙○○　男　54歲.
　　　　　　　　　　身分證統一.
　　　　　　　　　　住嘉義市○.
上　訴　人
即　被　告　辛○○　男　57歲.
　　　　　　　　　　身分證統一.
　　　　　　　　　　住嘉義縣中.
上　訴　人
即　被　告　丙○○　女　39歲.
　　　　　　　　　　身分證統一.
　　　　　　　　　　居嘉義市○.
上　訴　人
即　被　告　戊○○　男　59歲.
　　　　　　　　　　身分證統一.
　　　　　　　　　　住嘉義縣竹.
上　訴　人
即　被　告　庚○○　男　45歲.
　　　　　　　　　　身分證統一.
　　　　　　　　　　住嘉義縣東.
上　訴　人
即　被　告　甲○○　女　59歲.
　　　　　　　　　　身分證統一.
　　　　　　　　　　住嘉義縣大.
　　　　　　　　　　現於另案羈押臺灣嘉義看守所
上列六人共同
選任辯護人　翁瑞昌律師
上列上訴人因賄選案件，不服臺灣嘉義地方法院91年度訴字第10
5號中華民國92年4月24日第一審判決（起訴案號：臺灣嘉義地方
法院檢察署90年度偵字第8115、7420號），提起上訴，經本院94
年選上更（一）第350號判決後，由最高法院二次發回更審，本
院判決如下：
    主  文
原判決撤銷。
丁○○、己○○、乙○○、辛○○、丙○○、戊○○、庚○○、
甲○○均無罪。
    理  由
一、公訴意旨略以：丁○○係嘉義縣第十四屆縣長候選人，己○○係其配偶，辛○○、丙○○、乙○○則為其服務處之職員
    ，丁○○、己○○、辛○○、丙○○、乙○○為使丁○○在
    此次縣長選舉勝選，乃共同基於以交付免費招待至遊樂區旅
    遊、餐飲之不正利益之概括犯意聯絡，由丁○○指示辛○○
    、丙○○、乙○○以「阿文之友會」名義對外與嘉義縣各鄉
    鎮之樁腳聯絡，利用各該鄉鎮之樁腳動員群眾前來接受旅遊
    及午餐招待，並由辛○○製作「阿文之友會帶動唱教材之二
    」在會場教唱，用以對有投票權人傳達對投票權為一定行使
    之意，而自九十年三月間起至八月底止，以如附表所示之時
    間、方式、連續招待如附表所示之有投票權之人，並交付如
    附表所示之不正利益，要求該等有投票權之人投票支持丁○○。另戊○○、甲○○、庚○○亦分別與丁○○、己○○、
    丙○○、乙○○基於共同之犯意聯絡，分別於如附表編號三
    、十、十一所示之時間、地點及方法，共同對有投票權之人
    交付如附表所示之不正利益，而約其投票支持丁○○。因認
    被告丁○○、己○○、丙○○、乙○○、蔡佳男、戊○○、
    甲○○、庚○○均涉有公職人員選舉罷免法第九十條之一第
    一項之對於有投票權人，交付不正利益，而約其對於投票權
    為一定之行使罪嫌云云。
二、按犯罪事實應依證據認定之，無證據不得認定犯罪事實。不
    能證明被告犯罪者，應諭知無罪之判決，刑事訴訟法第一百
    五十四條第二項、第三百零一條第一項分別定有明文。故事
    實之認定，應憑證據，如未能發現相當證據，或證據不足以
    證明，自不能以推測或擬制之方法，以為裁判基礎；被告否
    認犯罪事實所持之辯解，縱屬不能成立，仍非有積極証據足
    以証明其犯罪行為，不得遽為有罪之認定；又所謂認定犯罪
    事實之證據，係指足以認定被告確有犯罪行為之積極證據而
    言，而認定犯罪事實所憑之證據，雖不以直接證據為限，間
    接證據亦包括在內，然而無論直接或間接證據，其為訴訟上
    之證明，須於通常一般人均不致有所懷疑，而得確信其為真
    實之程度，始得據之為有罪之認定，若其關於被告是否犯罪
    之證明未能達此程度，而有合理性懷疑之存在，致使無從形
    成有罪之確信，根據「罪證有疑，利於被告」之證據法則，
    即不得遽為不利被告之認定，亦有最高法院七十六年度臺上
    字第四九八六號判例可稽。
三、訊據被告丁○○、己○○、乙○○、辛○○、丙○○、戊○○、庚○○、甲○○固坦承確有「阿文之友會」之組織，亦
    確有以阿文之友會名義舉辦或參加如附表所示之活動，惟均
    堅決否認有以交付招待旅遊、用餐等不正利益予選民之選舉
    行賄犯意及行為，(一)丁○○辯稱：「阿文之友會」之成立
    目的在於凝聚支持者之共識，附表所示均係一系列之研習活
    動，純為組訓幹部及集合理念相同之種子部隊，故係透過各
    地樁腳聯絡支持民眾前來，且於活動舉辦時，須先製作名牌
    供參與者掛帶，參與者於報到後先領取講義資料並簽到，如
    有意加入「阿文之友會」者，須留下個人基本資料，以利日
    後聯絡、動員之用，進入會場者由主辦單位依既定課程進行
    演講等活動，至中午時間結束課程後方進行用餐，餐後休息
    片刻即解散返家，並非以旅遊、餐飲為活動內容，更無任何
    涉及賄選情事，且伊九十年九月十日仍與何嘉榮共同簽立切
    結書，約定於同年九月十九日、二十日以舉辦民調方式決定
    何人參選嘉義縣縣長，並以民調支持度較高者代表參選，嗣
    因何嘉榮遭法院判決有罪確定，失去參選資格，伊始由民主
    進步黨提名參選，在此之前，伊並未決定是否參選，尤不可
    能以賄選之目的招待選民旅遊，事實上，「阿文之友會」之
    組織即類似扁友會、連友會、宋友會或李登輝之友會，所辦
    活動乃正當之政治活動，並未違法等語。(二)己○○辯稱：
    伊係丁○○之妻，平常相夫教子，料理家務，且丁○○之父
    親自九十年初即因病住院，至同年六月去世之前，伊均陪同
    在旁親侍湯藥，實無暇參與「阿文之友會」舉辦之各項活動
    ，是本件「阿文之友會」之運作方式、舉辦研習活動之細節
    、如何聯絡及通知民眾前來參加、活動內容之安排等事項均
    非伊所參與或決定，而伊之支票均由丙○○所掌，並授權丙○○簽發，自不能以伊為丁○○之配偶即謂知情參與等語。
    (三) 乙○○、丙○○、辛○○辯稱：被告等以「阿文之友
    會」名義辦理附表所示之活動，其目的並非提供免費之餐飲
    及旅遊以要求參加者在縣長選舉時投票給丁○○，而是以宣
    揚丁○○政治理念，為丁○○作好基層服務，以便選舉時可
    為丁○○助選造勢，故於研習活動期間，敦聘歐陽靉靈教授
    、梁牧養立委、鄭新助國代、郭玟成立委、張榮味縣長、高
    孟定副縣長、翁章梁主任、張柏舟闡述政治理念，研習組訓
    活動，擴大政治參與層面，且彼等舉辦活動之初，距離選舉
    尚有數月，亦難認二者有對價關係存在，況被告辛○○僅係
    負責擬定課程內容、文宣、新聞工作及會場佈置，被告乙○○僅負責活動規劃與聯繫工作，被告丙○○僅負責總務、會
    計、出納，均未有行賄選民之行為各等語。(四)被告戊○○
    辯稱：伊參加四月間阿文之友會在走馬瀨農場舉辦的種子部
    隊研習營，係以會員身分參加，因伊係竹崎鄉農會總幹事，
    故有捐款四萬元與丁○○服務處，並邀約竹崎鄉民前往參加
    上開造勢課程，但對於活動細節完全不知曉，自無賄選之犯
    意犯行可言等語。(五)被告甲○○辯稱：伊當時身為大林鎮
    長，係受丁○○秘書之託而邀集大林鎮鄉親參加在劍湖山世
    界之阿文之友會造勢活動或組訓，主觀上並無賄選之認識，
    且伊僅通知所轄二十一里里長參加，對於活動內容是否涉及
    招待旅遊一情，一蓋不知，亦無犯意之聯絡等語。(六)被告
    庚○○辯稱：伊僅捐獻三十萬元支助「阿文之友會」辦理研
    習活動經費，未參與會務運作，本無犯意聯絡，且「阿文之
    友會」辦理研習係一正常之政治活動，並非純為賄選所辦之
    餐飲旅遊招待，伊更不可能係賄選罪之共犯等語。
四、公訴人認被告丁○○、己○○、丙○○、乙○○、辛○○、
    戊○○、甲○○、庚○○等人，均涉有公職人員選舉罷免法
    第九十條之一第一項之投票行賄罪嫌，無非以：(一)於九十
    年二月二十五日在嘉義市中油公司會議廳由嘉義縣林派鄉鎮
    長召開之派系大會，確有推舉被告丁○○參選嘉義縣長，並
    因此發起成立阿文之友會幫助選舉之事實，有中時電子報檢
    索區查詢報表足憑，且經證人蔡勝典證述明確，顯見被告丁○○確實於九十年二月間之舉辦阿文研習會活動前即有參選
    嘉義縣長之意願，並對外表態。(二)由檢察官指揮嘉義縣調
    查站於九十年八月二十七日前往走馬瀨農場調查所取回當時
    散發之該「阿文之友會帶動唱教材之二」所載內容觀之，足
    認被告丁○○確有競選縣長之意，並用以向前來接受招待免
    費旅遊、用餐之有投票權人傳達如何對投票權為一定之行使
    。(三)由檢察官依偵查結果，掌握前往旅遊之人數比例觀之
    ，自承是阿文之友會或其種子部隊成員之人數竟占出遊人數
    一成不到，足徵此活動主要目的顯非組訓幹部，而係招待旅
    遊甚明。(四)衡諸常情苟真辦理研習活動，依檢察官偵查結
    果發現，竟有高比例之參加人可不進入會場、或表示並無研
    習活動者、或不知研習活動內容為何者，由此益徵被告等人
    係假借研習活動之名，而行招待選民旅遊及午餐以交付不正
    利益之實。亦即本件僅係以「阿文之友會種子部隊研習營」
    之名義為掩飾，而以招待旅遊及午餐行賄有投票權人用以幫
    助被告丁○○當選嘉義縣長為目的。(五)核算每位前往劍湖
    山世界旅遊者，車資（一百五十元）、門票及午餐費會（約
    為六百二十八元），總計此部分所交付每名參加者之不法利
    益為七百七十八元。而前往走馬瀨農場旅遊部分，所交付每
    名參加者之不法利益約為五百九十元。另附表編號十一之旅
    遊活動先後前往走馬瀨農場及頑皮世界，頑皮世界門票費用
    每人為二百五十元，是此部分所交付每名參加旅遊者之不法
    利益應為八百四十元。(六)被告丙○○自承阿文之友會大部
    分之活動均有參加，且等到簽帳完後才離開，而劍湖山世界
    、大眾餐廳、草原餐廳之應收款簽單係由其簽帳確認。被告
    辛○○則自承負責文宣、新聞工作、集會場佈置，偶而也有
    協助聯繫工作，並製作「阿文之友會帶動唱教材之二」用以
    在活動中教唱。被告乙○○自承阿文之友會辦理各鄉鎮活動
    ，是由其負責活動規劃與聯繫工作。被告己○○則自承有提
    供支票帳戶供被告丙○○使用。被告庚○○自承有參加阿文
    之友會在台南縣走馬瀨農場及頑皮世界舉辦之旅遊活動，並
    是該活動在東石鄉之召集人，負責統籌邀集東石鄉各村落丁○○之支持者參加該次活動，且有出資贊助三十萬元。被告
    戊○○自承贊助三或四萬元，此外活動當天係由被告戊○○
    帶隊，在會場招呼，並由被告戊○○動員其他有投票權人參
    加，並告知是免費之旅遊活動。被告甲○○明知此活動是由
    被告丁○○服務處以阿文之友會名義免費招待選民出遊，竟
    仍有組織的動員鎮民參加，並上台請求參與活動者支持被告
    丁○○。而此次活動不論由動員方式、動員密度、活動內容
    等角度觀之，皆顯係含有招待選民旅遊及午餐以行賄參與活
    動之選民投票使渠等支持被告丁○○之意，足認被告丁○○
    、己○○、乙○○、丙○○、辛○○、庚○○、戊○○、甲○○，對上開犯行有犯意之聯絡及行為之分擔等語，為其論
    據。
五、被告丁○○、己○○之辯護人提出辯護意旨(一)就證據能力部
    分主張：(1)黃國昇等人於調查站訊問之初，究係以被告或證
    人身份應訊並不明確，嗣於嘉義地檢署檢察官訊問時，亦未
    令彼等具結，其所供述：「並非阿文之友會之會原，亦不曾
    聲請加入該會，對於該會成立之宗旨及目的均不知悉」云云
    ，究係被告自白抑或證人供述，程序已存有嚴重瑕疵；況諸
    多證人已於原審翻異前供且經勘驗錄影帶屬實，且證人黃國
    昇等人於選舉前夕突遭檢調機關調問，心裡已有涉案壓力，
    為卸己責而為不實證詞亦符常情，彼等於嘉義地檢署93年度
    選他字第53號卷內筆錄，無證據能力。(2)原判決引用公訴人
    蒐集之中時電子報檢索區搜尋之90年2月1日、2月26日、4月
    10日、4月15日等網路列印報導內容，乃被告以外之人在審
    判外之陳述，應無證據能力。(二)就實體部分辯護稱：(1)本件
    「阿文之友會」舉辦相關活動時，被告丁○○尚未決定參選
    ，從而亦無行賄之犯意存在，此與行賄者於未經登記為候選
    人以前已有行賄犯意，而與有投票權人預期在其取得候選人
    資格後，約為投票權之一定行使或不行使之情形有別。公訴
    意旨雖以「被告等以『阿文之友會』名義對外與嘉義縣各鄉
    鎮之樁腳聯絡，利用各該鄉鎮之樁腳動員群眾前來接受旅遊
    及午餐招待…，用以對有投票權人傳達對投票權為一定行使
    之意，…要求該等有投票權之人投票支持丁○○。…」云云
    ，惟此僅足證明被告丁○○等人有無行賄之意思，全未論及
    參與「阿文之友會」者，有無受賄之意思，遑論雙方尚應有
    「明示或默示之意思一致」，且該「參與阿文之友會」應與
    「把票投給丁○○」有關且需互有對價關係，是公訴意旨所
    載之犯罪事實核與公職人員選舉罷免法第90條之1第1項「對
    於有投票權人，交付不正利益，而約其投票權為一定之行使
    者」之犯罪構成要件有間。況被告丁○○亦不可能在選舉前
    大半年招待證人黃國昇等人旅遊，徒冀此批人於年底猶記得
    投票支持，故彼等與被告丁○○等人除顯無對價關係外，亦
    無合意之可能：「阿文之友會」舉辦之各項活動，所以選
    定台南縣走馬瀨農場、雲林縣劍湖山世界舉辦，係因該二處
    地點距離嘉義縣境較近，且為使所舉辦之各項活動順利起見
    ，乃提供交通工具及簡易午餐予參與者，是被告主觀上並無
    以提供遊樂區交通、食宿、旅遊做為換取民眾投票給被告代
    價之意思。另據證人黃錕龍、黃安泰、郭玟成、梁牧養、
    翁章梁於歷審均證稱「阿文之友會」所舉辦本案之活動，確
    有訓練課程，足證被告絕非招待選民到遊樂區遊玩，以做為
    應與「把票投給丁○○」之對價；況證人陳良石等人亦於原
    審證稱其等本即為被告丁○○支持者，並未因參與研習活動
    才決定支持丁○○，易言之，本件由「阿文之友會」舉辦之
    各項活動，並無足以動搖或影響有投票權人之投票意向之情
    形。末者。「阿文之友會」舉辦之研習活動，係透過各地樁
    腳聯絡支持民眾參與，並非毫無限制邀請一般民眾參加，且
    其人數（縱依原審推估之3,611人），佔有投票權民眾人數
    不過千分之八爾，自無賄選可言。(3)90年2月15日在嘉義市
    中國石油公司會議廳成立之「阿文之友會」目的在凝聚支持
    者共識，非原審所稱之造勢方法等語。(4)最高法院本次發回
    意旨略謂：「公職人員選舉罷免法第九十條之一第一項之賄
　　選罪，係以對於有投票權人，行求、期約或交付賄賂或其他
  　不正利益，而約其不行使投票權或為一定之行使為構成要件
　　；其行求賄選階段，屬行賄者單方意思表示行為，不以相對
　　人允諾為必要。查被告等八人交付免費招待旅遊、用餐等不
  　正利益，是否構成上開罪名，應係在於被告等八人交付不正
    利益之目的是否為約使有投票權人一定之行使或不行使，以
    及有選舉權人，對於被告等八人交付不正利益之目的，是否
    有為約定投票權一定之行使或不行使之認識為斷。被告等八
    人為使丁○○將來能當選嘉義縣第十四屆縣長，而以「阿文
    之友會」名義對外與嘉義縣各鄉鎮樁腳聯絡，利用各該鄉鎮
    樁腳動員群眾前來接受旅遊及午餐招待，縱使本件有投票權
    人無受賄之故意（參見台灣嘉義地方法院檢察署九十二年度
    偵字第三五四八號檢察官不起訴處分書），行賄者縱不構成
    交付不正利益罪責，然行賄者是否亦不成立行求不正利益罪
    ？依上開構成要件之說明，仍有待調查並詳加審認。原判決
    認被告等八人既已交付現實具體之免費招待旅遊、用餐等不
    正利益，即無法成立行求不正利益罪，不無可議。」等語。
    惟被告等人辦理如附表所示之各項活動，公訴人既認定係已
    「交付」「現實具體」之免費招待旅遊、用餐之不正利益云
    云，則又如何認定係被告等人「單方行求」或「雙方期約」
    性質上屬「未來給付」之不正利益？縱有投票權人無受賄之
    故意，行賄者雖不構成交付罪責，尚無法推出全無構成前階
    段行求或期約之可能，惟本件被告等既無賄選故意，不論係
    「交付」抑或前階段之「行求」或「期約」，均無構成之可
    能，殆為當然之解釋。
六、其餘被告戊○○等六人之辯護人提出辯護意旨(一)就證據能力
    部分主張：(1)參加研習營之黃國昇等82人在調查站之陳述，
    為審判外之陳述，無證據能力；上開證人在檢察官訊問，因
    未經具結，無證據能力。(2)91年7月31日由蔡碧仲律師當庭
    呈送編為12冊之「阿文之友會報到卡」，因遭原審法院贓物
    庫管理人彭帥雄因下雨積水致贓證物受潮，而於91年9月誤
    報銷毀，是鈞院卷存「阿文之友會報到卡」，非當日庭呈之
    證物，現存之報到卡中實際上僅有64張，其餘皆為空白，查
    上開64張報到卡內人員住所均為「朴子市○○路1號」，且
    如吳宗憲、蔡傑如、廖啟德、林正裕等人均為本件辦案之調
    查員，另如方美麗係草原餐廳經理，為台南縣玉井鄉人，上
    開各人何能參加嘉義縣之「阿文之友會」？故應是上開人員
    於92年1月28日曾到庭作證，經彭帥雄誤抄錄於報到卡，是
    本件報到卡皆為偽造，無證據能力。(二)就實體部分辯護稱：
    (1)依卷存照片及原審勘驗錄影帶或光碟之結果，現場座無虛
    席，民眾均安心聽講，僅有少數出外，非如黃安泰、趙榮標
    於調查站指稱「參加『阿文之友會』只是去玩，沒有進入會
    場上課」云云，且黃安泰、趙榮標始終均在會場，亦有錄影
　　帶及光碟可證，是以彼等於調查站及檢察官之陳述皆為不實
  　。(2)況候選人應向選民推銷其施政理念與成果，以獲取選民
    之認同，自以組訓活動為宣傳手法，本件參加「阿文之友會
    」所舉辦各活動之民眾，長幼、智愚不一，是以簡單之歌謠
    口號打動其心智，此種柔性活動，說服力尤勝於千言萬語，
    猶如造勢大會中大呼「當選（凍蒜）」，此為團體活動之必
    然。(3)本件組訓活動結束已近中午，自應招待全體人員用餐
    方符情理，惟餐飲均極儉樸，此由證人郭玟成證稱「我參加
    那麼多場子，『阿文之友會』吃得最差，又要坐四個鐘頭聽
    課，哪算是賄選」等語，即知被告等人無以餐飲、旅遊行賄
    選民等語。(4)至於參加阿文之友會之選民黃國昇等人，經原
    審檢察官認其參與活動與不法期約賄選並無對價關係，黃國
    昇等人無投票受賄行為，而處分不起訴確定在案，如此，參
    與活動者所接受者並非受賄之不法利益，舉辦或贊助者即無
    相對之交付不正利益之犯意。至最高法院指：行賄者縱不構
    成交付不正利益罪責，是否亦不成立行求不正利益罪，經查
    ，行求、期約、交付為層次遞進之階段行為，既認已有交付
    行為，且交付之不正利益不構成行賄犯行，則行求不正利益
    ，自亦不構成行賄罪責。況且本件已是現實具體之交付所謂
    免費旅遊、用餐等不正利益，黃國昇等人亦收受在案，且認
    收受行為無不法期約賄選之對價關係，如此交付者亦不為罪
    ，自不能認為上訴人是「單方行求」，或「未來給付」不正
    利益。上開見解在更一審判決書第16、17頁均已論述綦詳，
    最高法院仍再予發回，殊感無奈。(5)阿文之友會之研習活動
    是請講師闡述政黨輪替之政治理念，介紹民進黨的過去、現
    在及未來，甚至還有帶動唱，主要是丁○○講述施政理念，
    以取得選民之認同，絕非以舉辦活動行賄選民。經查，嘉義
    縣可容納4、500人之會議場所不多，況且開會結束已近中午
    ，於情於理亦需招待與會人員便餐，因此始選擇離嘉義縣南
    、北各一處最近處所，即劍湖山世界及走馬瀨農場舉辦研習
    活動，順便中午可以利用餐廳用餐。而活動現場滿布看板旗
    幟，此有現場照片多張足證，參與民眾要自行填寫報到卡（
    參見92年8月11日調查證據聲請狀所附證物），以備日後聯
    絡、動員及催票之用，如欲行賄選民，不如帶往風景區遊玩
    ，絕無必要大張旗鼓，且留下證據之理。況且組訓課程由名
    嘴歐陽靉雲教授講述人際關係、團體活動的方法，立法委員
    郭玟成、梁牧養、張花冠及曾任民進黨文宣部、青年部之幹
    部翁章梁主講民進黨講述政黨政治理念，介紹民進黨的過去
    、現在、未來，丁○○更上台講述施政理念，用以爭取選民
    之認同，已據證人郭玟成、梁牧養、張花冠及翁章梁證述在
    卷，此為民主政治應有之輔選活動，豈可視為賄選？(6)依據
    卷存照片及原審勘驗錄影帶或光碟之結果，現場座無虛席，
    民眾均安心聽講，僅有少數出外抽菸或上廁所，並非如黃安
    泰、趙榮標及諸多選民在嘉義縣調查站所指：參加阿文之友
    會只是去玩，沒有進入會場上課，實際上，黃安泰、趙榮標
    自始至終均在會場，已有錄影帶及光碟可證（參見原審卷(
    一）第191、192頁），是以應訊之民眾因在選舉前被大舉傳
    喚，又因未具法律知識，往年調查局白色恐怖之記憶仍然存
    在，心生恐懼，為圖自保，無不大力撇清關係，乃均陳稱只
    是去遊玩，沒有去上課云云，以求逃避刑責，實際上在調查
    站及檢察官之陳述皆為不實，應以在原審之陳述為可採，尚
    乞明察。(7)上訴人戊○○在案發時為嘉義縣竹崎鄉農會總幹
    事、庚○○與丁○○為世交（父親輩即為好友），上訴人甲○○為大林鎮鎮長、上訴人乙○○、丙○○、辛○○皆為當
    時之立法委員丁○○之服務處職員。在90年2月25日丁○○
    許多好友及椿腳，在中油公司嘉義市招待所聚會，大家力勸
    丁○○參選嘉義縣長，並決定成立阿文之友會，以宣揚丁○○之施政理念，而於90年4月間起開始辦理，迄90年6月間丁○○之父親逝世，曾暫停活動，而於7月間始繼續辦理，唯
    此時丁○○仍未決定是否參選縣長抑或立法委員，迄90年9
    月10日在游錫、邱義仁及吳乃仁之見證之下，始與何嘉榮
    簽訂切結書，相約由民調之高低，決定何人參選縣長。是以
    阿文之友會絕非丁○○為參選縣長而舉辦之組訓活動，尤非
    為圖行賄選民，而以旅遊、餐飲等不法利益行賄選民。此類
    活動，在台灣政治生態中極為常見，如：扁友會、連友會、
    宋友會及李登輝之友會，均為民主政治之正常活動，實不宜
    將組訓活動指為賄選。
七、(一)九十二年九月一日施行之刑事訴訟法，已酌採英美法系之
    傳聞法則，於第一百五十九條第一項明定被告以外之人，於
    審判外之言詞或書面陳述，除法律有規定者外，不得作為證
    據，用以保障被告之反對詰問權。經查，參加研習營之黃國
    昇等八十二人在調查站之陳述及原判決引用公訴人蒐集之中
    時電子報檢索區搜尋之90年2月1日、2月26日、4月10日、4
    月15日等網路列印報導內容，均屬被告以外之人在審判外之
    陳述，又無本法傳聞法則例外規定得採為證據之情形，故認
    不具證據能力。另卷存之「阿文之友會報到卡」64張之資料
    ，係原審法院贓物庫管理人彭帥雄所誤填，其內容並非真正
    ，而不具證據能力。
    (二)又刑事訴訟法所規定傳聞法則之例外，其中就被告以外之
    人於偵查中向檢察官所為之陳述，因檢察官代表國家偵查犯
    罪時，原則上當能遵守法定程序，且被告以外之人如有具結
    能力，仍應依法具結，以擔保其係據實陳述，故於第一百五
    十九條之一第二項明定「除顯有不可信之情況者外」，得為
    證據，換言之，如被告以外之人具有具結能力，而未命具結
    ，則其於檢察官偵查中所為之證言，尚難例外地賦予證據能
    力。故參加研習營之黃國昇等八十二人，於檢察官偵查中未
    經具結者，其所為之陳述，亦不具證據能力。
    (三)次按被告以外之人於審判外之陳述，經當事人於審判意作
    為證據，法院審酌該言詞陳述或書面陳述作成時之情況，認
    為適當者，亦得為證據。當事人、代理人或辯護人於法院調
    查證據時，知有刑事訴訟法第一百五十九條第一項不得為證
    據之情形，而未於言詞辯論終結前聲明異議，視為有前項之
    同意，刑事訴訟法第一百五十九條之五定有明文。查被告丁○○等八人對於其他共同先後於調查站、檢察官偵查中未經
    具結部分所有之陳述，為審判外之陳述而屬傳聞證據、全體
    被告及公訴人於偵、審中提出及偵、審中所調取函查之各項
    具傳聞性質之證據資料，公訴人、被告丁○○等八人於本院
    審判程序中對於前述證人於調查站、偵查中未經具結部分之
    證述及其他相關具傳聞性質之證據資料之證據能力，均沒有
    意見，且迄於言詞辯論終結前亦未聲明異議。本院審酌上開
    證人於調查站、偵查中在檢察官面前陳述及各項證據資料作
    成之情況，核無違法取證或其他瑕疪，且為證明本件犯罪事
    實所必要之重要關係事項，認為以之作為證據為適當，上開
    證人於調查站、偵查中所為審判外之陳述及其他相關證據資
    料，自得採為證據，合先敘明。
八、公訴人認被告丁○○、己○○、丙○○、乙○○、辛○○、
    戊○○、甲○○、庚○○等人，均涉有公職人員選舉罷免法
    第九十條之一第一項之投票行賄罪嫌，無非以：(一)於九十
    年二月二十五日在嘉義市中油公司會議廳由嘉義縣林派鄉鎮
    長召開之派系大會，確有推舉被告丁○○參選嘉義縣長，並
    因此發起成立阿文之友會幫助選舉之事實，有中時電子報檢
    索區查詢報表足憑，且經證人蔡勝典證述明確，顯見被告丁○○確實於九十年二月間之舉辦阿文研習會活動前即有參選
    嘉義縣長之意願，並對外表態。(二)由檢察官指揮嘉義縣調
    查站於九十年八月二十七日前往走馬瀨農場調查所取回當時
    散發之該「阿文之友會帶動唱教材之二」所載內容觀之，足
    認被告丁○○確有競選縣長之意，並用以向前來接受招待免
    費旅遊、用餐之有投票權人傳達如何對投票權為一定之行使
    。(三)由檢察官依偵查結果，掌握前往旅遊之人數比例觀之
    ，自承是阿文之友會或其種子部隊成員之人數竟占出遊人數
    一成不到，足徵此活動主要目的顯非組訓幹部，而係招待旅
    遊甚明。(四)衡諸常情苟真辦理研習活動，依檢察官偵查結
    果發現，竟有高比例之參加人可不進入會場、或表示並無研
    習活動者、或不知研習活動內容為何者，由此益徵被告等人
    係假借研習活動之名，而行招待選民旅遊及午餐以交付不正
    利益之實。亦即本件僅係以「阿文之友會種子部隊研習營」
    之名義為掩飾，而以招待旅遊及午餐行賄有投票權人用以幫
    助被告丁○○當選嘉義縣長為目的。(五)核算每位前往劍湖
    山世界旅遊者，車資（一百五十元）、門票及午餐費會（約
    為六百二十八元），總計此部分所交付每名參加者之不法利
    益為七百七十八元。而前往走馬瀨農場旅遊部分，所交付每
    名參加者之不法利益約為五百九十元。另附表編號十一之旅
    遊活動先後前往走馬瀨農場及頑皮世界，頑皮世界門票費用
    每人為二百五十元，是此部分所交付每名參加旅遊者之不法
    利益應為八百四十元。(六)被告丙○○自承阿文之友會大部
    分之活動均有參加，且等到簽帳完後才離開，而劍湖山世界
    、大眾餐廳、草原餐廳之應收款簽單係由其簽帳確認。被告
    辛○○則自承負責文宣、新聞工作、集會場佈置，偶而也有
    協助聯繫工作，並製作「阿文之友會帶動唱教材之二」用以
    在活動中教唱。被告乙○○自承阿文之友會辦理各鄉鎮活動
    ，是由其負責活動規劃與聯繫工作。被告己○○則自承有提
    供支票帳戶供被告丙○○使用。被告庚○○自承有參加阿文
    之友會在台南縣走馬瀨農場及頑皮世界舉辦之旅遊活動，並
    是該活動在東石鄉之召集人，負責統籌邀集東石鄉各村落丁○○之支持者參加該次活動，且有出資贊助三十萬元。被告
    戊○○自承贊助三或四萬元，此外活動當天係由被告戊○○
    帶隊，在會場招呼，並由被告戊○○動員其他有投票權人參
    加，並告知是免費之旅遊活動。被告甲○○明知此活動是由
    被告丁○○服務處以阿文之友會名義免費招待選民出遊，竟
    仍有組織的動員鎮民參加，並上台請求參與活動者支持被告
    丁○○。而此次活動不論由動員方式、動員密度、活動內容
    等角度觀之，皆顯係含有招待選民旅遊及午餐以行賄參與活
    動之選民投票使渠等支持被告丁○○之意，足認被告丁○○
    、己○○、乙○○、丙○○、辛○○、庚○○、戊○○、甲○○，對上開犯行有犯意之聯絡及行為之分擔等語，為其論
    據。
九、經查：
    (一)被告丁○○為參與嘉義縣第十四屆縣長選舉，指示被告辛○○、乙○○、丙○○以「阿文之友會」名義與嘉義縣各鄉
    鎮之樁腳聯絡動員群眾前來參加附表所示之各項活動，被告
    辛○○並製作「阿文之友會帶動唱教材之二」在會場教唱，
    要求參加之民眾屆時投票支持丁○○，參加民眾所需之交通
    、餐飲費用，則由丁○○或其贊助者支應，其中被告戊○○
    參與附表編號三之活動，贊助四萬元，被告庚○○參與附表
    編號十一之活動，贊助三十萬元，被告甲○○則動員大林鎮
    里長參與附表編號十所示活動等情，業據公訴人指出於九十
    年二月二十五日在嘉義市中油公司會議廳由嘉義縣林派鄉鎮
    長召開之派系大會，確有推舉被告丁○○參選嘉義縣長，並
    因此發起成立阿文之友會幫助選舉之事實，有中時電子報檢
    索區查詢報表足憑，且經證人蔡勝典證述明確（見偵卷三14
    -15頁），可堪信為真實。
    (二)被告丁○○原係中國國民黨之立法委員，嗣退黨後，於九
    十年九月十日中午，始與何嘉榮達成協議，在民進黨人士游
    錫、邱義仁、吳乃仁見證下，以同年九月十九日、二十日
    兩天舉辦民調方式來決定何人為代表民進黨之嘉義縣縣長之
    參選人，並以民調支持度較高者代表參選，此有該協議書在
    卷可稽（見本院上訴審卷二第65頁），可見被告丁○○在政
    黨屬性有如此重大轉變下，其原有支持者是否願意認同其所
    作之轉變，而繼續給予支持，無從得知。故舉辦幹部研習營
    組訓活動，以測試樁腳對其之支持度如何，確有其必要。參
    以本件阿文之友會之研習活動自第二梯次起即有散發並教唱
    由辛○○所創作所謂「阿文之友會帶動唱教材之二」，在檢
    察官指揮嘉義縣調查站於九十年八月二十七日前往走馬瀨農
    場調查所取回當時散發之該「阿文之友會帶動唱教材之二」
    所載內容「童謠（台語）一、縣長選乎什人好？大家講來做
    參考。嘉榮ㄚ白賊信用沒，民進黨員真是煩惱是真煩惱。重
    鈞ㄚ講伊是『阿不倒』（不倒翁），愛人甲煽甲會搖。縣長
    若呼兩人做，嘉義不知要如何？嘉榮ㄚ最好去七桃，無驚雅
    景，呼重鈞ㄚ靠，阿文辦事真定著，朋友逗陣尚可靠。縣長
    若呼阿文做，的確穩當沒有錯（無著）。童謠（台語）二、
    總統李登輝，縣長就呼姓李仔做。總統陳水扁，縣長就呼姓
    陳仔做。阿文！阿文！姓什會？阿文係陳真順勢。阿文！阿
    文！姓什會？阿文姓陳，縣長就呼阿文做」觀之，綜合被告
    等所提出所謂活動現場錄製光碟片，經本院上訴審當庭播放
    勘驗（見本院上訴審卷二92年12月30日言詞辯論筆錄208頁
    、同卷158-163頁），從其內容所示活動之現場狀況，會場
    均佈滿寫有「阿文之友會」等表彰競選氣氛之旗幟，會場坐
    在室內之參加人員服裝一致，均係載有「阿文之友」字樣之
    Ｔ恤上衣杉，及於活動進行中到場之政治人物上台無不宣揚
    丁○○、推銷丁○○個人，使到場有選舉權之選民對於該次
    活動之主角係丁○○有所認識，並請託於選舉投票時支持等
    事證，被告丁○○、辛○○、丙○○、乙○○以「阿文之友
    會」名義舉辦如附表所示之活動，應可認定該活動具有測試
    樁腳支持度及宣揚其政治立場之組訓活動之性質。被告等人
    辯稱舉辦附表所示活動，目的在宣揚被告丁○○之政治理念
    ，並測試樁腳對其之支持度有無動搖等語，應屬可採。
    (三)再查，(1)附表所示之各項活動，其費用除附表編號三之活
    動，係由被告戊○○贊助四萬元，附表編號十一之活動，由
    被告庚○○贊助三十萬元外，被告己○○即被告丁○○之妻
    ，亦以其名義簽發面額分別為十七萬八千元、六萬二千七百
    元、五萬四百元、十五萬七千二百元、六十一萬八千三百元
    、二十四萬七千三百五十元之支票六紙，用以支付上開辦理
    活動之費用，有華南商業銀行嘉南分行九十年十月十六日(
    90)華嘉南字第238號函影本乙紙及所附六張支票正、反面影
    本附於偵查卷可稽（見偵卷一第113-120頁）苟被告丁○○
    等人有賄選之意圖，豈有不避嫌疑，而直接開立其妻之支票
    以支付活動費用之理? (2)被告丁○○之辯護人於原審提出之
    有利被告之證物即「阿文之友會報告卡」12冊，於原審審理
    程序進行中，遭原審法院贓物庫管理人彭帥雄誤報銷毀，現
    卷存之64張「阿文之友會報到卡」，係彭帥雄事後所誤填，
    其內容並非真正，而不具證據能力，故如前述。但該辯護人
    復於本院上訴審提出空白「阿文之友會種子部隊研習報到卡
    」乙紙為證（見本院上訴審卷一第221頁），公訴人亦不爭
    執其證據能力。該報到卡應詳細填寫參加人之姓名、性別、
    出生年月日、服務單位、職稱、黨籍、聯絡電話及住址。按
    一般選舉賄選莫不秘密進行，且盡量避免留下物證，以逃避
    日後遭檢警查緝。如被告等人確有賄選之意圖，衡情應不至
    於要求受賄者留下詳細資料，如日後遭查緝賄選，反而成為
    犯罪之證據。故由上開情況證據顯示，實難遽認被告等人舉
    辦附表之組訓活動，即認定其等有賄選之犯意。
十、被告等人以「阿文之友會」名義所舉辦如附表所示之活動，
    並非單純之旅遊活動，兼有依所排定之課程進行一系列個人
    政治宣傳之性質，此觀之附表編號一至十一所示活動均有政
    治人物上台演講，第二梯次起並有散發及教唱由被告辛○○
    所創作前揭所謂「阿文之友會帶動唱教材之二」，本院上訴
    審當庭勘驗附表編號一及編號三台南縣走馬瀨農場與雲林縣
    劍湖山世界現場活動所錄製之ＶＣＤ，亦有包括多位立法委
    員、縣市議員在內之政治專題演講，並穿插不同類型之團康
    活動，及歐陽靉靈教授長達二十分鐘有關選舉時如何拉近人
    際關係之組訓課程，被告等人並提出各該課程表及歷次活動
    報到卡暨活動照片在卷足稽，證人梁牧養、郭玟成、翁章梁
    、張花冠亦於本院上訴審調查時均到庭結證稱彼等確有應邀
    至「阿文之友會」所舉辦之各活動中演講，則被告等人辯稱
    附表所示活動係屬組訓幹部及集合理念相同種子部隊之研習
    ，以應選舉時所需，依其辦理之形式及內容觀之，尚非全然
    無據。申言之，其所舉辦如附表所示之一系列活動，除為綁
    樁之目的外，似兼有宣達其從政理念俾重新測試其原有支持
    者之繼續支持意願如何具投石問路之目的，有如上述。況被
    告丁○○於辦理前揭活動之初，既未經黨內提名程序，其是
    否決心競選嘉義縣長到底尚屬未定，則該等活動，除上開目
    的外，另有研習課程之外附帶旅遊藉以達到聯誼效果之目的
    ，似可認定。
十一、再參諸目前台灣政治生態，成立聯誼會之政治人物比比皆
      是，上如扁友會、連友會、宋友會或李登輝之友會，均是
      支持者意志之彙整，亦為幹部之組訓，下至縣（市）鄉（
      鎮）之民意代表，亦各組成類似之聯誼圈，藉以平日之動
      員參與遊行、研討等不特定活動，甚而參觀總統府，而於
      選舉期間則可作為造勢及助選之功能，且探諸該等聯誼會
      ，無論於室內或戶外之活動，概均採免費之方式為之，鮮
      有參與者自掏腰包付費，乃眾所周知。綜上所述，被告等
      人以「阿文之友會」名義所舉辦如附表所示之活動，並非
      為「賄選目的」所舉辦之免費旅遊活動，至為灼然。
十二、本件依附表所示確定參加附表所示之活動之有選舉權人黃
      國昇、汪清山、曾石謀、黃麟芳等人雖於檢察官偵查中，
      均明確供述彼等並非阿文之友會之會員，亦不曾申請加入
      該會，對於阿文之友會成立宗旨及目的均不知悉（見選他
      第五三號卷內筆錄）；且其中林啟華、江再清、江茂己、
      蔡慶華、蕭土木、林聰猛、蔡勝興、唐國居、康秀夫、簡
      乾瑞、簡嘉宏、陳鍾秀達妹、劉美珠、鄭春喬、林碧連、
      許雪珍等多人，雖均於檢察官偵查中供稱伊等參加附表所
      示招待活動，係前往劍湖山或走馬瀨農場旅遊，並無繳交
      任何旅遊費用等語在卷。然查，上述證人於檢察官偵查中
      之陳述，因均未經具結，以擔保其係據實陳述，故依第一
      百五十九條之一第二項之規定，應認無證據能力。縱認上
      述證人之供述為真，但被告等人此次所舉辦之活動，人數
      既然眾多，若活動之主題限定在組訓幹部及集合理念相同
      之種子部隊之研習，依常情，難免因行政管理不易致有極
      少數有選舉權人混入以享受免費招待之利益，若活動之目
      的，除為綁樁之目的外，兼有宣達其從政理念俾重新測試
      其原有支持者之繼續支持意願如何之投石問路之目的，則
      參加者自不限於幹部或樁腳或阿文之友會會員，只要有繼
      續支持意願者，被告等人自然極歡迎參加，殆可理解。證
      人黃安泰、趙榮標於調查站供述參加「阿文之友會」只是
      去玩，沒有進去會場上課云云。但經原審勘驗會場錄影帶
      及被告提出照片顯示，證人黃安泰、趙榮標始終均在會場
      內聽講，而無中途外出之情況（參見原審卷（一）第一九
      一、一九二頁），因其於調查站所為之陳述，屬傳聞證據
      而不具證據能力，且顯與事實不符，故不足採信。更況民
      間組織舉辦活動本即無強制力，無法約束每位成員均須自
      始至終全程參與，對於演講內容缺乏興趣者，非無可能中
      途暫時離席外出。縱使有人中途離席，未全程參與聽講，
      即謂被告等人舉辦附表所示活動，其目的意在賄選，並非
      從事樁腳之組訓活動。故應認被告等人以「阿文之友會」
      名義所舉辦如附表所示之活動，並非為「賄選目的」所舉
      辦之免費旅遊活動，自不能因有極少數非阿文之友會會員
      之有選舉權人參加此次活動，即遽為不利被告等人之認定
      ，而認定係為「賄選目的」所舉辦之免費旅遊活動，亦難
      認有寓以合法掩護非法，以達其賄選目的之犯意。
十三、最高法院本次發回意旨(四)謂：「公職人員選舉罷免法第九
      十條之一第一項之賄選罪，係以對於有投票權人，行求、
      期約或交付賄賂或其他不正利益，而約其不行使投票權或
      為一定之行使為構成要件；其行求賄選階段，屬行賄者單
      方意思表示行為，不以相對人允諾為必要。查被告等八人
      交付免費招待旅遊、用餐等不正利益，是否構成上開罪名
      ，應係在於被告等八人交付不正利益之目的是否為約使有
      投票權人一定之行使或不行使，以及有選舉權人，對於被
      告等八人交付不正利益之目的，是否有為約定投票權一定
      之行使或不行使之認識為斷。被告等八人為使丁○○將來
      能當選嘉義縣第十四屆縣長，而以「阿文之友會」名義對
      外與嘉義縣各鄉鎮樁腳聯絡，利用各該鄉鎮樁腳動員群眾
      前來接受旅遊及午餐招待，縱使本件有投票權人無受賄之
      故意（參見台灣嘉義地方法院檢察署九十二年度偵字第三
      五四八號檢察官不起訴處分書），行賄者縱不構成交付不
      正利益罪責，然行賄者是否亦不成立行求不正利益罪？」
      等語。公職人員選舉罷免法第九十條之一第一項之賄選罪
      須視行為人主觀上是否具有行賄之犯意，而約使有投票權
      人為投票權一定之行使或不行使；客觀上行為人所行求期
      約或交付之賄賂或不正利益是否可認係約使投票權人為投
      票權之一定行使或不行使之對價；該對價關係，在於行賄
      者之一方，係認知其所行求、期約或交付之意思表示，乃
      為約使有投票權人為投票權一定之行使或不行使；在受賄
      者之一方，亦應認知行賄者對其所行求、期約或交付之意
      思表示，乃為約使其為投票權一定之行使或不行使。且對
      有投票權人交付之財物或不正利益，並不以金錢之多寡為
      絕對標準，而應綜合社會價值觀念、授受雙方之認知及其
      他客觀情事而為判斷。（最高法院九十二年台上字第八九
      三號參照）從而，賄選行為所規範之行求、期約、交付賄
      賂或其他不正利益，型態上固屬三個不同階段之賄選行為
      ，但其成立犯罪之主觀、客觀要件，並無二致，亦即行為
      人主觀上知其所行求、期約或交付之意思表示，乃為約使
      有投票權人為投票權一定之行使或不行使；在受賄者之一
      方，亦應認知行賄者對其所行求、期約或交付之意思表示
      ，乃為約使其為投票權一定之行使或不行使，且該賄賂或
      不正利益，應有對價關係，始足當之。經查，(1)本件被告
      等人舉辦附表所示之樁腳組訓活動，其目的在宣揚政治理
      念，時值其改變政黨認同之際確有其必要。當無賄選之犯
      意，已如前述。(2)又此外本件經公訴人傳訊之接受前開被
      告等所交付之免費招待用餐、旅遊之選民即證人包括：黃
      國昇、汪清山、陳嘉文、廖金實、黃安泰、趙榮標、曾石
      謀、黃文貴、黃溪龍、吳安壽、黃麟芳、黃水波、黃德義
      、林傳河、羅三印、蕭柄崑、江再清、江茂己、吳金輝、
      陳福祿、林啟華、吳天財、葉慶華、劉萬重、陳建福、蕭
      土水、吳茂傑、黃世裕、陳良石、溫文仲、林木川、黃錕
      龍、黃傳憲、陳良清、簡芳龍、邱龍、林懷通、林聰猛、
      蘇榮宗、翁水華、莊再福、莊啟斌、蔡勝興、康國居、康
      秀夫、簡乾瑞、袁重光、徐立盛、簡榮林、簡嘉宏、劉美
      珠、陳鍾秀達妹、曾安清、簡福龍、簡和代、吳文欽、洪
      清寅、李福祥、張萬清、王心田、陳、蔡吉祥、吳興福
      、吳分南、吳燦文、蔡木龍、鄭春喬、蔡勝典、劉清枝、
      劉清海、林碧蓮、鄭水源、林泰平、劉輝聰、許雪珍等人
      ，原經原審認係有選舉權人並受有被告丁○○等人交付免
      費招待旅遊、用餐之不正利益，涉犯刑法第一百四十三條
      之投票受賄罪嫌，而由公訴人續行偵辦，經偵辦結果，認
      被告等人舉辦附表所示之各項活動與不法期約賄選並無對
      價關係，上開證人等均無受賄之故意，並無任何投票受賄
      犯行，而以犯罪嫌疑不足為由，而為不起訴處分，有臺灣
      嘉義地方法院檢察署九十二年度偵字第三五四八號不起訴
      處分書在卷可稽，並經本院上訴審調閱該案全卷查核屬實
      ，足證參與活動者均無受賄之犯意甚明。(3)雖被告等人辦
      理活動選擇之地點係位於鄰近嘉義縣之台南縣走馬瀨農場
      及雲林縣劍湖山世界等風景區或遊樂區，惟其活動均為定
      點，與一般民間或政府機關為增進聯誼而選擇定點辦理活
      動無異，依公訴人訊問參加活動之民眾所為之舉證，參加
      者固未限定係「阿文之友會」之會員，惟政治活動本為廣
      結善緣，豈有劃地自限之理，且應邀前來之民眾，參與前
      揭課程及活動內容，日後應有為丁○○拉票之相對被期待
      ，而民眾既肯參與如此之定點政治活動，聆聽政治人物演
      講，學習如何助選拉票，對舉辦活動者而言，已屬難得，
      焉有再令其付費之理？故由被告等人提供交通、場地及中
      餐費用，要求其動員前來之支持者日後替丁○○拉票，而
      未額外提供其他利益，實與一般徵求志工之方式相近，而
      異於一般投票賄選具有直接而明確之利益交換者（即活動
      主要目的並非為約使有投票權人一定之行使或不行使）。
      二者間「是否具有對價關係」，亦非無疑。是公訴人以被
      告等須支付每位參加者包括車費、門票及餐飲費用在內約
      七百元之代價，而謂被告等人具有於年底縣長選舉為丁○○不法賄選之犯意，於社會相當性而論，其舉證尚有不足
      。綜上所述，被告等人所為尚與公職人員選舉罷免法第九
      十條之一第一項之賄選罪之構成要件不合，而難論以該罪
      。
十四、末按現行刑事訴訟法採行「無罪推定」之原則，而前揭所
      引認定犯罪事實之證據，其為訴訟上之證明，須於通常一
      般人均不致有所懷疑，而得確信其為真實之程度，始得據
      之為有罪之認定，若其關於被告是否犯罪之證明未能達此
      程度，而有合理性懷疑之存在，致使無從形成有罪之確信
      ，根據「罪證有疑，利於被告」之證據法則，於現行刑事
      訴訟制度上，確能貫徹「無罪推定」之原則，而所謂有合
      理懷疑存在致使無從形成有罪之確信，在刑事訴訟法無罪
      推定之原則下，自應及於構成犯罪之「全部要件」均須證
      明至無合理懷疑之餘地，換言之，即須證明構成犯罪之一
      切要件，而排除每一合理無罪的假定，故被告經審理事實
      之法院因有合理的懷疑而判決無罪時，並非意指審理事實
      之法院確信其未曾犯罪，乃因對於被告有罪、無罪俱有懷
      疑時，本於無罪推定原則，仍應對被告作有利認定。查，
      本件公訴人關於被告等人具有共同不法投票賄選之犯意聯
      絡所為舉證，就被告等人是否具有行賄之犯意，所提供之
      交通、場地、門票及餐飲與所舉辦活動內容之目的，與公
      訴人所謂之期約投票權為一定之行使間是否具有對價之關
      係等項，因存有上開各項疑慮，尚未達於通常一般人均不
      致有所懷疑，而得確信其為真實之程度，而有前揭合理性
      懷疑之存在，致使本院無從形成被告有罪之確信，根據「
      罪證有疑，利於被告」之嚴格證據法則規定，尚不得據為
      認定被告有罪之證據，是被告等人前開所辯，尚非完全不
      可採。此外復查無其他積極證據足資證明被告等人所舉辦
      如附表所示之各項活動具有不法賄選之共同犯意，無論被
      告等人參與「阿文之友會」之程度為何，均應認其等被訴
      違反本件公職人員選舉罷免法之犯罪不能證明。原審疏未
      詳查，遽認被告有前揭犯行，並加以論罪科刑，容有未洽
      ，被告等人上訴意旨據此指摘原判決採證不當，否認其有
      犯罪，為有理由，自應由本院撤銷改判，諭知被告等人均
      無罪之判決，以示審慎。
據上論斷，應依刑事訴訟法第三百六十九條第一項前段、第三百
六十四條、第三百零一條第一項，判決如主文。
本案經檢察官劉得鉦到庭執行職務。
中　　華　　民　　國　　96　　年　　6　　月　　12 　日
                  刑事第六庭  審判長法　官  蔡崇義
                                    法　官  董武全
                                    法　官  曾文欣
以上正本證明與原本無異。
檢察官如不服本判決應於收受本判決後十日內向本院提出上訴書
，其未敘述上訴理由者並得於提起上訴後十日內向本院補提理由
書。
　　　　　　　　　　　　　　　　　　書記官  李育儒
中　　華　　民　　國　　96　　年　　6 　　月　　13　　日
